臺灣屏東地方法院民事判決　　　　　　　109年度訴字第402號
原　　　告　陳發興　
訴訟代理人　洪子豐　


被　　　告　海洋委員會海巡署南部分署

法定代理人　宋子陽　
訴訟代理人　張瑋竣　
　　　　　　曾豐洲　
　　　　　　王兆甫　
被　　　告　陳樹　　
　　　　　　陳順發　

　　　　　　陳昇坤　
　　　　　　王春隆　
　　　　　　李瑰芳　
　　　　　　陳清註　
上 列一 人
訴訟代理人　陳隆山　
被　　　告　陳清周　
上 列一 人
訴訟代理人　謝惠玲　
被　　　告　陳福財（即陳清平之承受訴訟人）

　　　　　　陳財福（即陳清平之承受訴訟人）

上 列二 人
訴訟代理人　陳蔡文玉
上列當事人間分割共有物事件，本院於民國110 年9 月10日言詞
辯論終結，判決如下：
    主      文
兩造（被告海洋委員會海巡署南部分署、王春隆、李瑰芳、陳福
財除外）共有坐落屏東縣○○鄉○○段○○地號面積四八‧七五
平方公尺土地，兩造（被告海洋委員會海巡署南部分署除外）與
中華民國共有同段二四地號面積二五六六‧七六平方公尺土地，
及兩造（被告海洋委員會海巡署南部分署、陳昇坤、王春隆、李
瑰芳除外）共有同段二五地號面積一三二九‧三二平方公尺土地
，依如附圖一及附表二所示之方法合併分割。
前項分割結果，被告李瑰芳、陳清註、陳清周、陳福財、陳財福
應分別補償原告、被告陳樹、陳順發、陳昇坤如附表三所示之金
額。
訴訟費用由兩造按如附表一⑤欄所示比例負擔。
    事實及理由
壹、程序部分
一、本件原告起訴時，係請求判決分割坐落屏東縣○○鄉○○段
    00○00地號土地（下稱系爭24、25地號土地）；於訴狀送達
    後，原告追加請求判決分割同段21地號土地（下稱系爭21地
    號土地），被告對於上開訴之追加無異議，並為本案之言詞
    辯論，則原告所為訴之變更、追加，合於民事訴訟法第255
    條第1 項第1 款、第2 項規定，應予准許。
二、本件訴訟繫屬中，被告海洋委員會海巡署南部分署（下稱海
    巡署）之法定代理人由許靜芝變更為宋子陽，被告陳清平則
    於民國109 年4 月20日死亡，其所遺系爭3 筆土地之所有權
    應有部分由陳福財、陳財福辦畢分割繼承登記等情，有海洋
    委員會海巡署109 年12月1 日署人任字第1090029311號令、
    戶籍謄本、繼承系統表、土地登記謄本附卷可稽（見本院卷
    一第139 、161 至165 、205 至225 、233 至243-2 、345
    、346 頁）。被告海巡署新任法定代理人具狀聲明承受訴訟
    （見本院卷一第341 至343 頁），原告聲明由陳福財、陳財
    福承受訴訟（見本院卷一第203 頁），合於民事訴訟法第
    168 條、第170 條、第175 條第1 、2 項規定，應予准許。
貳、實體部分
一、原告主張：系爭21地號土地為兩造（被告海巡署、王春隆、
    李瑰芳、陳福財除外）所共有，系爭24地號土地為兩造（被
    告海巡署除外）與中華民國所共有，被告海巡署為中華民國
    所有權應有部分之管理人，系爭25地號土地為兩造（被告海
    巡署、陳昇坤、王春隆、李瑰芳除外）所共有，應有部分如
    附表一所示。系爭3 筆土地依使用目的並無不能分割之情形
    ，共有人間亦未以契約訂有不分割之期限，惟分割之方法迄
    不能協議決定，爰提起本件訴訟，請求分割系爭3 筆土地，
    並同意依如附圖一及附表二所示之方案合併分割系爭3 筆土
    地，及按鑑價結果即每平方公尺新台幣（下同）11,000元作
    為共有人間相互補償之基準等語，聲明：兩造（被告海巡署
    、王春隆、李瑰芳、陳福財除外）共有系爭21地號土地，兩
    造（被告海巡署除外）與中華民國共有系爭24地號土地，及
    兩造（被告海巡署、陳昇坤、王春隆、李瑰芳除外）共有系
    爭25地號土地，准予合併分割。
二、㈠被告海巡署陳稱：同意合併分割系爭3 筆土地，惟應將如
      附圖二所示紅色部分土地分配予中華民國，以符合國私共
      有土地辦理共有物分割作業要點之規定，且中華民國不願
      受如附圖一所示編號⑴部分土地之分配等語。
    ㈡被告陳樹、陳昇坤陳稱：同意合併分割系爭3 筆土地，並
      同意將如附圖一所示編號⑸、⑹部分土地分配予被告陳樹
      、編號⑷部分土地分配予被告陳昇坤，惟被告李瑰芳受分
      配之土地應移往他處，將編號⑺部分土地改分配予被告陳
      樹，使土地形狀方整等語。
    ㈢被告王春隆陳稱：同意合併分割系爭3 筆土地，惟如附圖
      一所示編號⑵部分土地之臨路寬度不足2 公尺，應改將如
      附圖三所示紅色部分臨路寬度4 公尺之土地分配予被告王
      春隆，以增進土地經濟價值，並利於使用等語。
    ㈣被告陳順發、李瑰芳、陳清註、陳清周、陳福財、陳財福
      均陳稱：同意依如附圖一及附表二所示之方案合併分割系
      爭3 筆土地，對鑑價結果無意見等語。
三、㈠按各共有人，除法令另有規定外，得隨時請求分割共有物
      。但因物之使用目的不能分割或契約訂有不分割之期限者
      ，不在此限。分割之方法不能協議決定，或於協議決定後
      因消滅時效完成經共有人拒絕履行者，法院得因任何共有
      人之請求，命為下列之分配：以原物分配於各共有人。
      但各共有人均受原物之分配顯有困難者，得將原物分配於
      部分共有人。原物分配顯有困難時，得變賣共有物，以
      價金分配於各共有人；或以原物之一部分分配於各共有人
      ，他部分變賣，以價金分配於各共有人。以原物為分配時
      ，如共有人中有未受分配，或不能按其應有部分受分配者
      ，得以金錢補償之。以原物為分配時，因共有人之利益或
      其他必要情形，得就共有物之一部分仍維持共有。共有人
      部分相同之相鄰數不動產，各該不動產均具應有部分之共
      有人，經各不動產應有部分過半數共有人之同意，得適用
      前項規定，請求合併分割。但法院認合併分割為不適當者
      ，仍分別分割之。民法第823 條第1 項、第824 條第2 、
      3 、4 、6 項分別定有明文。
    ㈡經查：系爭21地號土地為兩造（被告海巡署、王春隆、李
      瑰芳、陳福財除外）所共有，系爭24地號土地為兩造（被
      告海巡署除外）與中華民國所共有，被告海巡署為中華民
      國所有權應有部分之管理人，系爭25地號土地為兩造（被
      告海巡署、陳昇坤、王春隆、李瑰芳除外）所共有，應有
      部分如附表一所示；又系爭3 筆土地相互毗鄰，均為屏東
      縣琉球鄉公所琉球風景特定區都市計畫機關用地，依其使
      用目的並無不能分割之情形，兩造間亦未以契約訂有不分
      割之期限，然分割之方法迄不能協議決定等情，為兩造所
      不爭執，並有土地登記謄本、地籍圖謄本、屏東縣琉球鄉
      公所109 年8 月12日（109 ）琉鄉建都字第298 號函即都
      市計畫土地使用分區證明書附卷可稽（見本院卷一第233
      至245 、287 頁）。再者，系爭3 筆土地合併分割，已得
      各土地應有部分過半數共有人之同意（見本院卷一第260
      頁），則原告請求裁判分割系爭3 筆土地，並主張予以合
      併分割，於法自無不合，應予准許。
四、㈠按裁判分割共有物，屬形成判決，法院定共有物之分割方
      法，固應斟酌當事人之聲明、共有物之性質、經濟效用及
      全體共有人之利益等，而本其自由裁量權為公平合理之分
      配，但並不受當事人聲明、主張或分管約定之拘束。至共
      有人中如有不能按其應有部分受分配者，依民法第824 條
      第3 項規定，原得以金錢補償之（最高法院93年度台上字
      第1797號判決、88年度台上字第1799號裁定意旨參照）。
    ㈡經查：系爭3 筆土地合併使用，系爭24地號土地東南側面
      臨同鄉中山路，多為空地，地勢較系爭25地號土地為低，
      東側臨路處有水泥空地及被告王春隆設置之鐵皮屋（如本
      院卷一第175 頁複丈成果圖《下稱現況圖》編號F 部分所
      示），東北側部分築有石製擋土牆。系爭25地號土地東側
      之建物群設有門牌（中山路1 號），由南側往逆時針方向
      依序為：鐵皮棚雞舍（如現況圖編號D 部分所示）；鐵皮
      屋及相連之磚造水泥平頂平房、鐵皮棚（如現況圖編號C
      部分所示）；磚造水泥平頂平房（如現況圖編號B 部分所
      示）；磚造水泥平頂平房（如現況圖編號A 部分所示）；
      系爭25地號土地西側為水泥空地，置有一貨櫃，上開建物
      群及水泥空地均由陳清平及被告陳清註、陳清周管理並出
      租他人使用，以寬3.5 公尺之柏油、水泥道路（如現況圖
      編號E 部分所示）往東南通往中山路。又系爭3 筆土地位
      於海巡署琉球營區之東北側，距離觀光船碼頭車程約5 分
      鐘，附近多為商家等情，有照片附卷可稽（見本院卷一第
      289 至295 、479 至483 頁），復經本院會同屏東縣東港
      地政事務所測量員到場勘測屬實，製有勘驗筆錄及複丈成
      果圖在卷可憑（見本院卷一第155 至157 、174 至175 頁
      ），堪認為真實。
    ㈢關於系爭3 筆土地之分割方法，本院斟酌如附圖一及附表
      二所示之方案（附圖一說明欄記載『編號⑽面積292.89㎡
      』等語，核屬有誤，應更正為『編號⑽面積292.88㎡』；
      又系爭3 筆土地合併分割，則系爭21地號土地與系爭24、
      25地號土地間之地界，於分割後即不復存在，附此敘明）
      ，係利用系爭24地號土地上現有道路部分，於編號⑴部分
      劃設寬6 公尺之土地，作為通聯中山路之路徑，並因其單
      向出口而設置汽車迴車道，而符合建築技術規則建築設計
      施工編第2 條第1 項第3 款、第3 條之1 第1 項規定，使
      編號⑹、⑺、⑻部分土地均得作為建築基地使用，亦使同
      段27地號土地（為原告與被告陳樹、陳順發、陳清註、陳
      清周、陳福財、陳財福等人所共有，見本院卷一第465 至
      469 頁土地登記謄本）得與中山路通聯；則編號⑴部分由
      兩造按原應有部分折算面積之比例（詳見附表一⑤欄）維
      持共有，以作為通路使用，乃出於遵循建築法規及謀求交
      通便利之必要，而符於共有人之利益，亦即合於民法第82
      4 條第4 項規定；是以，被告海巡署主張其不願受編號⑴
      部分土地之分配云云，尚無可採。又如附圖一及附表二所
      示之方案，各共有人受分配之土地位置與前揭土地使用情
      形與約略脗合，土地形狀多屬方整，對外交通均無不便。
      此外，各共有人受分配之土地面積與其應有部分折算面積
      不符者，已以金錢互相補償（詳下述），則系爭3 筆土地
      依如附圖一及附表二所示之方案合併分割，堪稱公平適當
      ，爰據此合併分割系爭3 筆土地如主文第1 項所示。
    ㈣⒈被告海巡署另主張應將如附圖二所示紅色部分土地分配
        予中華民國一節，按協議分割分配之國有土地位置，以
        臨街、地形完整、易於管理使用為優先。協議分割之共
        有土地位於同一直轄市或縣（市）者，以國有原權利範
        圍相等之面積或當期公告土地現值為分配原則，分配之
        公告土地現值不足或超過時，應互以現金補償。國私共
        有土地辦理共有物分割作業要點第4 條、第6 條第1 項
        前段分別定有明文。查如附圖一所示編號⑶部分土地，
        地界平直，東南側臨路寬度達5 公尺（以比例尺計算）
        ，西南側與被告海巡署管理之同段159 地號土地相鄰，
        堪認其為臨街、地形完整，且被告海巡署易於管理使用
        之土地；又其面積加計中華民國於編號⑴部分土地之應
        有部分折算面積後，即等於中華民國於系爭3 筆土地之
        應有部分折算面積（詳見附表二），而不生金錢補償之
        問題，則如附圖一及附表二所示之方案，並未違反國私
        共有土地辦理共有物分割作業要點第4 條、第6 條第1
        項前段之規定。再者，系爭3 筆土地既為合併分割，其
        分割方案即應就系爭3 筆土地之形狀、位置及交通條件
        為整體考量，於有利及不利部分，均應由系爭3 筆土地
        之全體共有人共同分受及分擔，尚無使中華民國僅於臨
        路之系爭24地號土地受分配，於不臨路之系爭25地號土
        地即不受分配之理。從而，被告海巡署主張之分割方案
        ，自無可採。
      ⒉被告陳樹、陳昇坤主張應將被告李瑰芳受分配之土地移
        往他處，將如附圖一所示編號⑺部分土地改分配予被告
        陳樹一節，按系爭3 筆土地東南側面臨中山路之寬度為
        62.46 公尺，有屏東縣東港地政事務所110 年4 月14日
        屏港地二字第11030204200 號函所附土地複丈成果圖存
        卷可參（見本院卷二第15頁，即附圖一），扣除編號⑴
        部分土地寬度6 公尺後，僅餘56.46 公尺。以被告李瑰
        芳於系爭3 筆土地之應有部分折算面積比例（詳見附表
        一⑤欄）計算，倘被告李瑰芳於臨中山路處受土地之分
        配，其土地之寬度僅約0.85公尺（計算式：56.46 ×59
        69/394483 ＝0.85），顯然難以利用，則被告李瑰芳受
        分配之土地，應改為面臨編號⑴部分土地為宜，使其仍
        得通聯中山路，且寬度及深度均合於建築使用。又於其
        他條件相等下，距離道路越近之土地，價值通常越高，
        而系爭3 筆土地係以東南側臨路，且編號⑴部分土地之
        東側已多有建物存在，則將編號⑴部分之西側北端即編
        號⑺部分土地分配予被告李瑰芳，應屬對其餘共有人損
        失最小，復符合土地使用現況之方案。從而，被告陳樹
        、陳昇坤主張之分割方案，洵無可採。
      ⒊被告王春隆主張應將如附圖三所示紅色部分臨路寬度4
        公尺之土地分配予其一節，查以被告王春隆於系爭3 筆
        土地之應有部分折算面積比例（詳見附表一⑤欄）計算
        ，其於臨中山路處受土地之分配，土地寬度原僅約為0.
        68公尺（計算式：56.46 ×4753/394483 ＝0.68）。現
        為配合被告王春隆之鐵皮屋位置，將如附圖一所示編號
        ⑵部分、臨路寬度約2 公尺土地分配予被告王春隆，對
        其已屬較為優待，倘將其臨路寬度增為4 公尺，對其餘
        共有人顯屬不公。從而，被告王春隆主張之分割方案，
        亦無可採。
    ㈤系爭3 筆土地依如附圖一及附表二所示之方案合併分割後
      ，各共有人受分配之面積與其應有部分折算面積有所不符
      ，如附表二⑨欄所示。又分割後各筆土地之價格雖或有高
      低差異，惟系爭土地大致依照使用現況並配合土地形狀為
      分割，各共有人並無太多選擇自由，甚至已別無選擇，此
      外，各共有人間因不動產分割而互相補償，原與一般交易
      尚有不同。本院就系爭3 筆土地合併分割後之單價，囑託
      廣信不動產估價師聯合事務所鑑定，經估價師採用比較法
      及土地開發分析法評估結果，認系爭3 筆土地之正常價格
      為每平方公尺11,000元，有該事務所110 年6 月4 日（11
      0 ）廣信儀估字第KFRP00000000號函所附不動產估價報告
      書存卷可參（見本院卷二第21頁）。原告與被告陳順發、
      李瑰芳、陳清註、陳清周、陳福財、陳財福對上開鑑定結
      果均無意見，其餘被告對上開鑑定結果亦未表示異議，從
      而，本院認本件以每平方公尺11,000元計算共有人間互相
      補償之金額，尚屬平允，爰依此計算系爭3 筆土地依如附
      圖一及附表二所示之方案合併分割後，兩造（被告海巡署
      、王春隆除外）間應互相補償之金額如附表三所示。
五、據上論結，本件原告之訴為有理由，依民事訴訟法第78條、
    第80條之1 、第85條第1 項但書，判決如主文。
中    華    民    國    110   年    9     月    24    日
                  民事第二庭    法  官  李珮妤
以上正本係照原本作成。
如不服本判決，應於收受送達後20日內向本院提出上訴書狀，其
未表明上訴理由者，應於提出上訴後20日內向本院補提理由書狀
（均須按他造當事人之人數附繕本）。
中    華    民    國    110   年    9     月    24    日
                                書記官  姚佳華